【裁判字號】    89,交上訴,54
【裁判日期】    890920
【裁判案由】    過失致死
【裁判全文】
臺灣高等法院刑事判決                            八十九年度交上訴字第五四號
    上  訴  人
    即  被  告  丁○○
    選任辯護人  余鐘柳律師
    上  訴  人
    即  被  告  丙○○
    選任辯護人  李金澤律師
右上訴人因過失致死案件，不服臺灣號台北地方法院八十八年度交訴字第五一號，中
華民國八十九年二月二十一日第一審判決（起訴案號：臺灣台北地方法院檢察署八十
八年度偵字第一一五二二號）提起上訴，本院判決如左：
    主  文
原判決關於丁○○部分撤銷。
丁○○無罪。
其他上訴駁回。
丙○○緩刑參年。
    事  實
一、丙○○於民國八十八年五月二日上午七時二十分許，騎乘車號ＡＣ─四八八號重
    型機車後載李柏威，沿台北市○○路西向東行駛，途經松山區○○路○段、東興
    街口時（起訴書誤載為吳興街口），本應注意八德路於該路段東往西及西往東各
    有三個車道，雙向中間以雙黃實線劃分，在該劃有分向限制線之路段，不得跨越
    該線駛入來車之車道內，遇有車前狀況，應隨時採取必要之安全措施，而依當時
    情形白天下雨，路面無缺陷，無障礙物，視距良好，又非不能注意，竟跨越分向
    限制線，駛入來車道即東向西之內側快車道，適有甫過新聚里站之大有巴士股份
    有限公司（以下稱大有公司）所僱用之大客車司機丁○○所駕駛車號ＡＦ─０八
    三號大客車即二○三路公車，沿八德路四段東向西行駛內側快車道行駛，丁○○
    見該機車迎面而來，因右邊車道有車輛行駛，無法向右閃避，又恐該機車繼續逆
    向而發生衝撞，並恐煞避不及，而扭轉方向盤向左，進行煞避之安全措施，而煞
    停於來車道即西向東之內側快車道上，詎丙○○於逆向行駛時見有來車之車前狀
    況，雖緊急向右煞避，而駛回其遵行車道即西向東之內側快車道，但控車不當，
    機車左側倒地，所採取者，顯非安全措施，致後載之李柏威摔離機車，觸地受傷
    ，丙○○則與機車往前滑行約七點五公尺後，撞及已煞停在前之該公車前車頭。
    李柏威嗣經送醫急救後沿至八十八年五月二日下午二時四十分許，因氣血胸併腹
    腔出血、胸腹部外傷不治死亡。丙○○則於警員劉士湧前往其就醫之醫院處理本
    件事故，不知肇事人姓名時，承認其為騎機車肇事之人，不逃避接受裁判而當場
    向警員劉士湧自首，承認其為肇事人。
二、案經被害人李柏威之父乙○○訴由台北市政府警察局松山分局移送台灣台北地方
    法院檢察署檢察官偵查起訴。
    理  由
壹、被告丙○○有罪部分：
一、訊據上訴人即被告丙○○雖坦承肇事，惟矢口否認其有過失，辯稱：伊於前揭時
    地騎乘機車後載被害人李柏威，行駛於西向東第二快車道，適有上訴人即被告丁○○所駕駛公車逆向行駛於西向東內側快車道準備左轉，伊見狀緊急煞車閃避，
    致人車倒地，被害人李柏威因此受傷不治死亡云云。惟查：
（一）被害人李柏威確因本件事故因氣血胸併腹腔出血、胸腹部外傷不治死亡，業經
      檢察官督同法醫師相驗屬實，制有勘驗筆錄、相驗屍體證明書、驗斷書在卷可
      稽（相驗卷第二三頁至第三十頁參照）。
（二）本件肇事地點位於台北市○○路○段與東興街交岔路口附近，於八德路東往西
      方向及西往東方向各設有三個快車道，且此二對向三個車道間係以雙黃實線劃
      分行車方向，有道路交通事故調查報告表及現場相片在卷足憑（偵查卷第十五
      頁、第七七頁參照）。按被告丁○○之公車行經新聚里站後，係直行，並非左
      轉，有本院調得之二○三路聯營公車路線示意圖一件附卷可參。故被告丙○○
      所辯丁○○行駛西向東內側車道擬左轉云云，與事實不符，所辯已不足採。被
      告丁○○辯稱該機車跨越分向限制線，逆向行駛於東向西廖某所行駛之內側快
      車道，伊為防止對撞，且因右邊車道有車輛行駛，無法向右閃避，乃扭轉方向
      盤向左，進行煞避，而煞停於來車道即西向東之內側快車道，詎該機車亦閃回
      其遵行車道，且因重心不穩倒地，在一刈那間發生，實非伊所能預見及防範等
      語，核與目擊證人即當時為搭乘該公車之育達商職三年級學生甲○○、及目擊
      證人即當時為搭乘該公車之育達商職二年級學生戊○○於本院訊問時一致證稱
      公車並未逆向行駛，係為閃躲機車而跑到來車道（見本院八十九年八月十七日
      訊問筆錄），證人戊○○於偵查中證稱：「（指公車）突然轉到對向車道，然
      後緊急煞車，因為公車右邊有車，又為了要閃機車，所以開到逆向車道，公車
      緊急煞車後，才有東西撞上來。」等語（見偵卷第四十五頁反面），證人甲○○於警訊時另證稱：「公車煞住以後，才聽到機車撞上的聲音」等語（見偵卷
      第十二頁），於偵查中證稱：「公車司機一個緊急閃避，然後緊急煞車，車上
      很多人跌倒。」等語（偵卷第四十六頁），目擊證人即當時為搭乘該公車之育
      達商職三年級學生馬梅琳於警訊時證稱：「對面就是由西往東逆向行駛來乙部
      機車，．．．．．．機車騎得很快，我直覺公車好像要躲避什麼東西，那部機
      車就撞過來。」等語（見偵卷第十三頁反面）情節相符。被告丙○○否認逆向
      行車云云，要無可採。台北市車輛行車事故鑑定委員會鑑定結果，亦認被告許
      某有「１、跨越分向限制線駛入來車，２、駕駛疏忽」之過失，有鑑定意見書
      附卷可參（見偵卷第六十四頁）。
（三）至台北市政府交通局覆議結果，僅認被告許某有閃避失控之過失，有鑑定意見
      書在卷可稽（見原審卷第七十四頁），顯然漏未斟酌，肇事始因係被告許某駛
      入來車道所致，其鑑定即有闕漏。
二、按道路交通安全規則第二條第一項第一款規定，該規則中所用汽車一詞定義，包
    括機器腳踏車在內。再按汽車在劃有分向限制線之雙向二車道路段行駛時，不得
    駛入來車之車道內，道路交通安全規則第九十七條第二款定有明文。又按汽車行
    駛時，駕駛人應注意車前狀況，並隨時採取必要之安全措施，道路交通安全規則
    第九十四條第三項亦定有明文。被告許某應注意不得駛入來車道，及見有車前狀
    況，所採取者應為必要之安全措施，竟能注意，而疏未注意，駛入來車道後，見
    有車前狀況，採取安全措施時竟然打滑倒地，即有過失。且其過失與被害人李柏
    威受傷不治死亡間，有相當因果關係。事證明確，被告許某犯行洵堪認定。
三、核被告丙○○所為，係犯刑法第二百七十六條第一項之過失致人於死罪。被告丙○○於警員劉士湧前往其就醫之醫院處理本件事故，不知肇事人姓名時，不逃避
    而接受裁判，當場向警員劉士湧自首，承認其為騎機車肇事之人，業據現場處理
    警員劉士湧於原審八十八年十二月三日調查時供述明確，是被告丙○○既均已向
    該管公務員坦承肇事，並接受裁判，已合於刑法第六十二條前段所定對於未發覺
    之犯罪自首而接受裁判之要件，應依該條規定減輕其刑。
四、原審以被告丙○○罪證明確，適用刑法第二百七十六條第一項、第六十二條前段
    ，罰金罰鍰提高標準條例第一條前段，並審酌被告許某之智識程度、品行，其過
    失程度，被告否認犯行之犯後態度等一切情狀，量處有期徒刑柒月，經核其認事
    用法及量刑均無違誤。被告許某上訴否認過失，為無理由，自應駁回其上訴。又
    被告丙○○前未曾受有期徒刑以上刑之宣告，復與被害人家屬達成和解，經此論
    罪科刑教訓，信無再犯之虞，本院認為以暫不執行為適當，爰併予宣告緩刑三年
    ，以啟自新。
貳、被告丁○○無罪部分：
一、公訴意旨略以：被告丁○○係大有公司司機，負責駕駛台北市○○○號路線公車
    ，為從事駕駛業務之人，於八十八年五月二日駕駛車號ＡＦ─０八三號營業大客
    車沿台北市○○路四段由東向西行駛，於同日七時二十分許，行經台北市○○路
    ○段、東興街口（起訴書誤載為吳興街口）時，明知行車應遵守交通標識、注意
    車前狀況，隨時採取必要安全措施，以避免危險之發生，而依當時情形又非不能
    注意，竟疏於注意，為閃避丙○○逆向來車，而與其機車相撞，造成李柏威死亡
    ，因認被告廖某涉犯刑法第二百七十六條第二項業務過失致死罪嫌等情。
二、公訴人認被告廖某涉犯前開罪嫌，無非係以訊據被告丁○○對於右揭犯行坦承不
    諱，核與證人戊○○、甲○○、馬梅琳證述情節相符，復有交通事故調查報告表
    、補充資料、談話紀錄表、照片附卷可稽，肇事鑑定亦認被告廖某有過失，資為
    主要論據。惟查被告廖某僅坦承肇事，並未承認自己有過失，證人戊○○、甲○○、馬梅琳亦未證述被告廖某有過失，起訴書顯有誤會。
三、按犯罪事實應依證據認定之，無證據不得推定其犯罪事實；不能證明被告犯罪或
    其行為不罰者，應諭知無罪之判決，刑事訴訟法第一百五十四條、第三百零一條
    第一項分別定有明文。經查：
（一）本案係被告許某跨越分向限制線，駛入來車道，造成雙方即將對撞之車前狀況
      ，雙方均為避免對撞，俱研判不能於同一車道即東向西之內側車道上煞停，而
      均閃往西向東之內側車道，足認一般駕駛人值該即將對撞之車前狀況下，均採
      取向他車道閃避並煞車之措施，以避免對撞，祇要他車道無車，則此一措施應
      較單純於原車道煞車為安全，是被告廖某採取閃避至他車道並同時煞車之措施
      應係較佳之選擇，難認其選擇有何過失。
（二）肇事現場係直路，雙方發現對方之距離，自應屬相去不遠。被告丁○○雖於警
      訊時供稱其發現被告丙○○騎乘機車逆向行駛時，被告丙○○所騎乘機車距其
      約有四十公尺左右之距離（見偵卷第四頁反面），被告許某則稱：「約在我車
      前方十公尺左右」云云，事關目測，惟目測因個人之距離感不同而有異，無法
      作準，此所以二人發現對方之距離相去甚遠。由證人甲○○於偵查中證稱：「
      公車司機一個緊急閃避，然後緊急煞車，車上很多人跌倒。」等語（偵卷第四
      十六頁），足證當時距離未必有四十公尺，否則被告廖某大可於原車道好整以
      暇煞停，不必干冒車上乘客受傷之危險，左閃並緊急煞車，致多人跌倒，當時
      情形必定緊急。
（三）又被害人李柏威係因被告許某閃車失控，機車翻倒而摔車受傷不治死亡，是被
      告許某不安全之閃車動作，造成機車滑倒，係致李柏威受傷死亡之直接原因，
      而被告許某必須閃車之原因，復係其駛入來車道所致，故駛入來車道係李柏威
      受傷致死之間接原因。被告廖某為避免與機車對撞，不僅煞車，甚而閃往他車
      道。且公車業經煞停，並無撞倒機車之動作，亦未觸碰及李柏威乙節，亦據證
      人甲○○於本院訊問時證述綦詳（見本院八十九年八月十七日訊問筆錄）。又
      公車煞停處距機車摔倒之地點長達七點五公尺，有機車倒地之刮地痕長達七點
      五公尺可證（詳交通事故調查報告表），是李柏威受傷死亡，與被告廖某左閃
      煞停之動作，實無相當因果關係。
（四）綜上而論，台北市車輛行車事故鑑定委員會鑑定結果，認被告定廖某「閃避不
      當」（見偵卷第六十四頁），台北市政府交通局覆議結果，認定被告廖某有「
      跨越分向線駛入來車道」之過失（見原審卷第七十四頁），俱有可議，應無可
      取。
四、此外復查無其他積極事證，足認被告廖某與有過失，或與李柏威受傷致死間有何
    相當之因果關係。既不能證明被告廖某有業務上之過失，即應為無罪之諭知。被
    告廖某上訴否認過失，為有理由。原審予以論罪科刑，即有未洽。自應由本院予
    以撤銷改判，為被告廖某無罪之諭知。
據上論斷，應依刑事訴訟法第三百六十八條、第三百六十九條第一項前段、第三百六
十四條、第三百零一第一項，刑法第七十四條第一款，判決如主文。
本案經檢察官呂丁旺到庭執行職務。
中      華      民      國    八十九    年      九      月     二十     日
                              臺灣高等法院刑事第二十四庭
                                  審判長法  官  陳  貽  男
                                        法  官  陳  憲  裕
                                        法  官  聶  齊  桓
右正本證明與原本無異。
丁○○部分，檢察官如不服本判決應於收受送達後十日內向本院提出上訴書狀，其未
敘述上訴之理由者並得於提起上訴後十日內向本院補提理由書（均須按他造當事人之
人數附繕本）。
其餘不得上訴。
                                        書記官  陳  思  云
中      華      民      國    八十九    年      九      月    二十一    日
附錄本判決論罪科刑法條：
刑法第二百七十六條
一因過失致人於死者，處二年以下有期徒刑、拘役或二千元以下罰金。


司法院資訊處製作；財團法人民間司法改革基金會備份。
